【裁判字號】    90,上易,989
【裁判日期】    900808
【裁判案由】    侵占
【裁判全文】
臺灣高等法院高雄分院刑事判決                      九十年度上易字第九八九號
    上  訴  人
    即  被  告  乙○○
    選任辯護人  蘇盈貴律師
右上訴人因侵占案件，不服臺灣高雄地方法院八十九年度易字第五二五七號中華民國
九十年四月二十七日第一審判決（起訴案號：臺灣高雄地方法院檢察署八十八年度偵
字第七五五九號），提起上訴，本院判決如左：
      主  文
原判決撤銷。
乙○○連續意圖為自己不法之所有，而侵占對於業務上所持有之物，處有期徒刑壹年
。
      事  實
一、乙○○自民國（下同）八十五年底、八十六年初起，在高雄市以合夥投資海產生
    意為由，邀同林蕭玉荀參加合夥，截至八十七年七月九日林蕭玉荀最後一期投入
    二百萬元，前後共計投資新台幣（下同）三百三十二萬三千九百十五元。詎乙○
    ○竟意圖為自己不法之所有，並基於概括犯意，對業務上所持有之款項，連續於
    上開期間至八十七年底，在高雄市未經合夥人林蕭玉荀之同意，私自轉投資呂日
    榮處，並擅自將應給付林蕭玉荀共計三百六十三萬三千九百五十八元（含投資款
    三百三十二萬三千九百十五元及利潤三十一萬零四十三元）款項侵吞入己。嗣八
    十八年一、二月間，林蕭玉荀不斷出面催討，始知上情。
二、案經林蕭玉荀訴請臺灣高雄地方法院檢察署檢察官偵查起訴。
      理  由
一、訊據上訴人即被告乙○○矢口否認有右揭侵占之犯行，辯稱：轉投資呂日榮處，
    當初要合作時，被告有告訴合夥人云云。
二、經查，被告乙○○於檢察官偵查中供稱：原先是合夥做海產，後來被告未經其他
    合夥人之同意，私自將合夥金挪用到呂日榮處，共挪用一千四百多萬元等語（偵
    七五五九號卷第五十八頁、第五十九頁），核與告訴人林蕭玉荀指訴之情節相符
    ，並有帳簿、估價單及估價出貨單一批等附卷可稽，復有被告所是認之債務承認
    書（壹）附卷可證（原審卷第六十一頁），事證明確；是被告所辯：轉投資呂日
    榮處，有經合夥人同意云云，顯無足取。次查，被告之選任辯護人雖為被告辯稱
    ：告訴人係隱名合夥人，依民法第七百零二條規定，隱名合夥人之出資，其財產
    權移屬於出名營業人，被告並無侵占他人之物云云。惟查，被告與告訴人確認之
    債務承認書，有被告所是認之債務承認書（壹）及債務承認書（貳）（原審卷第
    六十一頁、第六十二頁），關於所營之事業，其中債務承認書（壹）係記載共同
    經營事業，而債務承認書（貳）係記載共同隱名合夥營業，而被告與告訴人林蕭
    玉荀所共同確認之債務承認書（壹）係記載共同經營事業，並未如債務承認書（
    貳）記載共同隱名合夥營業，倘告訴人林蕭玉荀係隱名合夥人，該債務承認書（
    壹）理應如同債務承認書（貳）記載共同隱名合夥營業，然該債務承認書（壹）
    係記載共同經營事業，足見告訴人林蕭玉荀參與被告之投資係合夥，並非隱名合
    夥，至為灼然。從而被告之選任辯護人為被告所為之抗辯，要難採為被告有利之
    證據。再查，被告未經其他合夥人之同意，私自將合夥金挪用到呂日榮處等情，
    為被告於檢察官偵查中所供承，且本件合夥早已於八十八年初即已結束，距今已
    二年多，被告竟未將挪用之款項償還告訴人，其有不法所有之意圖侵占入已，至
    為明確。被告犯行應堪認定。
三、查被告對於業務上所持有之款項侵占入已，核其所為，係犯刑法第三百三十六條
    第二項之業務侵占罪，被告前後多次犯行，時間緊接，觸犯構成要件相同之罪名
    ，顯係基於概括犯意，應依連續犯以一罪論，並依法加重其刑。公訴人認被告犯
    刑法第三百三十五條第一項普通侵占罪，尚有未洽，起訴法條應予變更。
四、公訴意旨另以：被告乙○○自民國（下同）八十五年底、八十六年初起，即以合
    夥投資、日貨、果凍等生意為由，邀同林蕭玉荀、甲○○參加合夥；詎被告乙○
    ○竟意圖為自己不法之所有，未經合夥人林蕭玉荀、甲○○之同意，擅自將合夥
    金侵占入已，並私自轉投資呂日榮處，因認被告有刑法第三百三十五條侵占罪
    嫌云云。
（一）本件公訴人認被告涉有刑法侵占罪嫌，無非以告訴人林蕭玉荀、甲○○之指訴
      ，並有帳簿、估價單附卷可稽為論據。
（二）按犯罪事實應依證據認定之，無證據不得推定其犯罪事實，又不能證明被告犯
      罪或其行為不罰者，應諭知無罪之判決，刑事訴訟法第一百五十四條、第三百
      零一條第一項分別定有明文。又刑法侵占罪係以意圖為自己或第三人不法之所
      有，而侵占自己所持有之他人之物為構成要件，是對於業務上所持有之本人之
      物，縱他人對之有給付請求權，亦非業務上所持有之他人之物甚明。又按「合
      夥」為二人以上互約出資以經營共同事業之契約，「隱名合夥」則為當事人約
      定一方對於他方所經營之事業出資，而分受其營業所生之利益，及分擔其所生
      損失之契約，故合夥所經營之事業，係合夥人全體共同之事業，隱名合夥所經
      營之事業，則係出名營業人一人之事業，非與隱名合夥人共同之事業。且隱名
      合夥之出資，依民法第七百零二條規定，其財產移屬於出名營業人，該項合夥
      財產，自係屬於出名營業人所有，而非與隱名合夥人所共有，關於營業上收取
      之款項，仍由出名營業人取得所有權，隱名合夥人除依法律或契約之規定，就
      其應受返還之出資及應得之利益，對於出名營業人得行使請求權外，要非對直
      接營業上收取之款項當然取得所有權，縱令出名營業人將該款據為己有，並未
      分予隱名合夥人，究與侵占自己持有他人之物之構成要件不符，要無成立侵占
      罪之可言，此有最高法院二十八年度滬上字第三一號判例、七十五年度台上字
      第一七七八號、七十六年度台上字第三四０三號、八十五年度台上字第四四八
      二號裁判可資參照。
（三）查被告與告訴人確認之債務承認書，有被告所是認之債務承認書（壹）及債務
      承認書（貳）（原審卷第六十一頁、第六十二頁），關於所經營之事業，其中
      債務承認書（壹）係記載共同經營事業，而債務承認書（貳）係記載共同隱名
      合夥營業。本件被告乙○○邀同告訴人林蕭玉荀、甲○○參加合夥投資果凍等
      生意，被告及告訴人林蕭玉荀、甲○○所共同確認之債務承認書（貳），其上
      係記載告訴人林蕭玉荀、甲○○拿出資本交由被告投資之商業行為，係共同隱
      名合夥營業，顯然告訴人林蕭玉荀、甲○○參與被告之投資係隱名合夥，至為
      明確。被告既為出名營業人，依民法第七百零二條之規定，其財產移屬於出名
      營業人，該項合夥財產，自係屬於出名營業人所有，而非與隱名合夥人所共有
      ，關於營業上收取之款項，仍由出名營業人取得所有權，隱名合夥人除依法律
      或契約之規定，就其應受返還之出資及應得之利益，對於出名營業人得行使請
      求權外，要非對直接營業上收取之款項當然取得所有權，縱令出名營業人將該
      款據為己有，並未分予隱名合夥人，究與侵占自己持有他人之物之構成要件不
      符，此部分要無成立侵占罪之可言。因與前述論罪部分有裁判上一罪之關係，
      爰不另為無罪之諭知。
五、原審予以論科，固非無見。惟查被告所是認之債務承認書（貳）部分，告訴人林
    蕭玉荀、甲○○係隱名合夥人，被告該部分之行為，核與侵占自己持有他人之物
    之構成要件不符，原審予以論罪，即有未洽；又被告所犯係刑法第三百三十六條
    第二項之業務侵占罪，原審認被告犯刑法第三百三十五條第一項普通侵占罪，亦
    有未合；另原審未依連續犯論處尚有未洽。被告上訴意旨否認侵占，執以指摘原
    判決不當，雖無理由，惟原判決既有可議，應予撤銷改判。爰審酌被告犯罪之動
    機、侵占款項之數目、目的、手段、告訴人所生之損害，及被告犯罪後之態度尚
    稱良好等一切情狀，量處如主文所示之刑，以示懲儆。
據上論結，應依刑事訴訟法第三百六十九條第一項前段、第三百六十四條、第二百九
十九條第一項前段、第三百條，刑法第五十六條、第三百三十六條第二項，罰金罰鍰
提高標準條例第一條前段，判決如主文。
本案經檢察官張其主到庭執行職務。
中    華    民    國         九十       年      八      月      八      日
                              臺灣高等法院高雄分院刑事第五庭
                                  審判長法官  吳水木
                                        法官  陳朱貴
                                        法官  趙文淵
右正本證明與原本無異。
不得上訴。
                                      書記官  陳武悅
中    華    民    國         九十       年      八      月      九      日
附錄：本判決論罪科刑法條：
刑法第三百三十六條第二項
對於業務上所持有之物，犯前條第一項之罪者，處六月以上五年以下有期徒刑，得併
科三千元以下罰金。
                                                                      Ｈ


司法院資訊處製作；財團法人民間司法改革基金會備份。
